【裁判字號】    98,台上,1922
【裁判日期】    981015
【裁判案由】    請求所有權移轉登記
【裁判全文】
最高法院民事判決            九十八年度台上字第一九二二號
上  訴  人  甲○○
訴訟代理人  黃金龍律師
被 上訴 人  乙○○
訴訟代理人  何俊墩律師
上列當事人間請求所有權移轉登記事件，上訴人對於中華民國九
十七年八月二十七日台灣高等法院高雄分院第二審判決（九十七
年度上字第七九號），提起上訴，本院判決如下：
    主  文
原判決廢棄，發回台灣高等法院高雄分院。
    理  由
本件被上訴人主張：兩造與第一審共同被告洪宗榮為兄弟關係，
於民國四十八年十二月二十三日、六十年六月九日、六十一年四
月二十一日分次以家產合夥成立裕榮企業股份有限公司（下稱裕
榮企業公司）、裕榮食品股份有限公司（下稱裕榮食品公司）及
裕台冷凍食品股份有限公司（下稱裕台公司），設立當初均由伊
擔任負責人。兩造與洪宗榮於七十三年十二月十七日就上開三公
司之獲利所購置如原判決附件（下稱附件）所示之土地，達成分
產協議，伊分得百分之四十三，並取得裕榮企業公司及裕台公司
之經營權，上訴人甲○○分得百分之二十九，並取得裕榮食品公
司之經營權，且保有裕榮企業公司之若干股份，洪宗榮則分到百
分之二十八，且保有各公司之若干股份。其中坐落高雄市○○區
○○段三三七五地號、面積六百五十二平方公尺，及同段三三八
七地號、面積一百一十平方公尺二筆土地（下稱系爭土地），於
六十六年九月二十日重劃後信託登記在上訴人與洪宗榮二人及訴
外人即伊之子洪春麟名下。洪春麟登記應有部分為000000
0分之0000000（約百分之二十七‧三九），甲○○登記
應有部分為0000000分之0000000（約百分之三十
六‧九四），洪宗榮登記應有部分則為0000000分之00
00000（約百分之三十五‧六七），與分產協議約定之比例
不符。伊信託登記在洪春麟名下之土地應有部分，較分產協議約
定之應有部分不足0000000分之0000000。上訴人
登記之應有部分則多出0000000分之六三九七六一，洪宗
榮登記之應有部分則多出0000000分之六一七七○○，多
出之應有部分，即為伊登記不足部分，伊曾多次口頭向上訴人及
洪宗榮請求協同辦理差額應有部分之所有權移轉登記，均不獲置
理。為此以起訴狀之送達，向上訴人表達終止信託關係之意，並
依終止信託契約請求返還信託物、終止合夥契約後之法律關係及
分產協議，請求回復原狀等情，求為命上訴人應將系爭土地應有
部分各0000000分之六三九七六一移轉登記予伊之判決（
被上訴人另對洪宗榮請求移轉登記部分，第一審為被上訴人勝訴
之判決，洪宗榮未聲明不服，該部分業已確定）。
上訴人則以：系爭土地重劃前為大港段二六○之一地號，係由被
上訴人代理伊出面處理購買事宜，而其價金係以個人資金支應，
伊當時因有出資，因而土地登記權利按出資比例登記。被上訴人
所提記載所謂分產協議之「承認書」，並無伊之簽名，對伊不具
拘束力。兩造間有關土地之購買，係自家族公司盈餘分配支應，
應屬家族公司盈餘已分配給個人所有，即非合夥財產。當時既已
盈餘分配，不可能於七十三年間，再有如被上訴人所稱重新分配
之事。縱如被上訴人所主張兩造於七十三年間有分產協議、合夥
或信託登記，距今已逾二十餘年，被上訴人之請求權亦已罹於消
滅時效等語，資為抗辯。
原審維持第一審所為上訴人敗訴之判決，駁回其上訴，無非以：
被上訴人主張系爭土地為家產，於七十三年十二月十七日達成協
議，就上開三公司及公司獲利所購置之土地，被上訴人分得百分
之四十三，並取得裕榮企業公司及裕台公司之經營權，上訴人分
得百分之二十九，並取得裕榮食品公司之經營權，且保有裕榮企
業公司之若干股份，洪宗榮則分到百分之二十八，且保有各公司
之若干股份等情，為洪宗榮所不爭執，且洪宗榮所出具如附件所
示之承認書，亦明確記載系爭土地登記情形與實際所有情形不符
。另證人林清忍亦證稱：承認書上面所記載為兩造之實際持分比
例等語。該證人與兩造並無親戚或僱傭關係，且係製作該承認書
之人，對於作成該承認書之經過證述甚詳，自足採信。上訴人且
曾於八十一年、八十二年執另載有相同比例之切結書，向被上訴
人行使權利，則系爭土地為家產，應堪認定。兩造既於七十三年
十二月間分析家產，達成按系爭比例分配之協議，系爭土地在分
析家產前為兩造兄弟三人所公同共有，不論其登記之方式如何皆
然，於分析家產後，終止共有關係，按系爭比例取得所有權如附
件所示，其實際登記之比例與系爭比例既屬不一，被上訴人本於
分產所得權利，請求上訴人回復原狀，於法尚無不合。又司法院
大法官釋字第一○七號及第一六四號解釋謂已登記不動產所有人
之回復請求權或除去妨害請求權，無民法第一百二十五條消滅時
效規定之適用。所謂已登記不動產所有人，係指原已依土地法辦
理登記之不動產真正所有人而言，並非指已登記為其名義之不動
產所有人而言，良以不動產真正所有人之所有權，不因他人無權
占有或侵奪其所有物或基於無效原因所為之移轉登記而失其存在
，苟已依土地法等相關法令辦理登記，其回復請求權或除去妨害
請求權即不罹於時效而消滅，以免發生權利上名實不符之現象。
被上訴人因分產而取得系爭土地按系爭比例之所有權，該分產協
議具有創設物權之效力，與一般債權契約並不相同，而系爭土地
為已登記之不動產，被上訴人依分產協議所有之回復請求權並無
時效之適用，上訴人辯稱被上訴人之請求權已罹於時效消滅，並
無可採。被上訴人本於分產協議之法律關係，請求上訴人移轉系
爭土地部分之所有權，為有理由，應予准許等情，為其判斷之基
礎。
惟按公同共有人依分產協議而行使關於其分得所有權移轉請求權
，屬債權契約，應有民法第一百二十五條請求權因十五年間不行
使而消滅規定之適用。查被上訴人於第一審雖主張依信託管理及
合夥關係為本件之請求權基礎（見第一審九十六年度重訴字第一
九九號卷第一四六頁），惟於原審亦主張依分產協議提起本件請
求（見原審卷第五三頁）。原審雖認被上訴人本於分產所得權利
，請求上訴人回復原狀，於法尚無不合，然卻又認該分產協議具
有創設物權之效力，與一般債權契約並不相同，系爭土地為已登
記之不動產，被上訴人依分產協議所有之回復請求權並無時效之
適用，上訴人辯稱被上訴人之請求權已罹於時效消滅並不可採，
而為上訴人敗訴之判決，其適用法律不無違誤。上訴論旨，指摘
原判決不當，求予廢棄，非無理由。
據上論結，本件上訴為有理由。依民事訴訟法第四百七十七條第
一項、第四百七十八條第二項，判決如主文。
中    華    民    國  九十八  年    十    月   十五   日
                      最高法院民事第七庭
                          審判長法官  鄭  玉  山
                                法官  黃  義  豐
                                法官  劉  靜  嫻
                                法官  袁  靜  文
                                法官  王  仁  貴
      本件正本證明與原本無異
                                      書  記  官
中    華    民    國  九十八  年    十    月  二十七  日
                                                Ａ


司法院資訊處製作；財團法人民間司法改革基金會備份。
